行　政　法　院　判　決　　　　　　　　　　　　　八十七年度判字第一八九二號
　　原　　　告　甲　○
　　被　　　告　經濟部中央標準局
右當事人間因新型專利異議事件，原告不服行政院中華民國八十七年三月三十日台八
七訴字第一三一○七號再訴願決定，提起行政訴訟。本院判決如左︰
　　主  文
原告之訴駁回。
　　事  實
緣本件關係人泛亞聚酯工業股份有限公司於民國八十三年五月十三日以其「新穎一體
成型吹塑容器具輻射狀之底部加強結構」主要係以具第一直徑之管狀側壁相接於瓶身
，底部構造由多數大足部自瓶身處向下及內徑方向延伸，終接於底部中心，大足部之
底部形成足掌部，足掌部構成一不連續支撐面，具有較第一直徑小之第二直徑；多數
肋部介於大足部之間，自瓶身處向下及較大足部更顯著之方式向內徑延伸，終接於底
部中心；底部中心之周緣有大足部自底部中心點呈輻射環狀排列。其特徵在於：肋部
之底部形成蹼部，蹼部置於足掌部間，使足掌部形成之支撐面將容器支持於水平面上
時，蹼部位於該水平面之上方且構成一不連續圓形，具有較第二直徑小之第三直徑，
底部中心略呈球面平凸狀，蹼部與大足部相間繞底部中心呈環狀排列等情，向被告申
請新型專利，經被告編為第00000000號審查，不予專利。關係人變更新型名
稱為「容器之底部結構」，並修正專利說明書，申經再審查結果，准予專利。公告期
間，原告以本案為運用習知之技術，為熟習該項技術者所能輕易完成且未具增進之功
效，有違專利法第九十八條第二項規定云云，檢附第00000000號「具有改良
防蠕變性和站立穩定性之整體容器」新型專利案（下稱引證一）、美國第00000
00號專利案（下稱引證二）及第0000000號專利案（下稱引證三）等公告影
本，對之提起異議。案經被告審查，為本案異議不成立之審定，發給台專（判）○
二○二七字第一○九四一四號專利異議審定書。原告不服，提起訴願、再訴願，遞遭
決定駁回，遂提起行政訴訟，茲摘兩造訴辯意旨如次：
原告起訴意旨略謂︰一、按專利法第一百零二條規定，公告中之新型，任何人認為有
違反第九十七條至第九十九條規定者，得自公告之日起三個月內，備具異議書，附具
證明文件向專利專責機關提出異議。茲因原告認為被異議案有違反專利法第九十八條
第二項規定之情事而提起異議，並於異議申請書中檢附三件引證資料，分別為八十二
年公告之第00000000號「具有改良防蠕變形和站立穩定性之整體容器」專利
案（下稱引證一）、一九八九年公開之美國專利第0000000號（下稱引證二）
及一九九○公開之美國專利第0000000號（下稱引證三）。二、原告於異議理
由及訴願、再訴願理由中，明確指出被異議案技術特徵與各引證案所揭技術之間相同
性，為再次解析，故於此再為詳列：被異議案特徵：於肋部之底部形成一蹼部，該蹼
部間置於足掌部間，使得足掌部所形成之支撐面將容器在一水平面上支持時，該蹼部
在該水平面之上方，且該蹼部構成一不連續圓形，具有較該第二直徑為小之第三直徑
，且該底部中心為略呈球面之形狀，而該蹼部和大足部呈彼此相間繞底部中心成環狀
排列。引證一所揭形態：由引證一之圖４明顯得知該容器底部具有一弧形肋部，而底
部中心為略呈球面凸出形狀，足趾連接於底部中心為一面。引證二所揭形態：在引
證二之圖５及圖５Ａ所揭，明顯得知該容器瓶底由一圓形肋部、底部中心至足趾形成
一連續平滑面，且足趾連接於底部中心為一面。引證三所揭形態：由引證三之圖６
、圖８及圖１０明顯揭示其容器底部中心為略呈球面凸出形狀，而足趾連接底部中心為
一面。三、原告認為被異議案所稱之容器底部主要是由肋部、底部中心及足部所形
成，而肋部、底部中心至足部呈一連續平滑面，且底部中心為略呈球面之形狀，而足
趾連接底部中心為一面，此一形態明顯是結合引證一、二、三所揭之技術，至於被
異議案與各引證案唯一不同處是在於其所稱之蹼部，但該蹼部實際上亦為一種肋部，
只是該種肋部是由原來的單一圓形改為兩個或多個不連續圓形，為一種顯而易知的改
變，此種改變為熟習該項技術者，輕易可思及，足證其有違前揭法條之規定。四、被
告所為之審定理由是，認為引證一揭露於吹塑瓶底形成四輻射肋條、足部及半球形底
壁；引證二揭露在瓶底形成複數個肋部及足部；引證二揭露在瓶底形成數環肋部及瓶
底中央呈球面平凸之形狀。惟被異議案主要特徵在肋部之底部形成蹼部，且於底部中
心形成球面平凸狀，使肋部、蹼部及底部中心之球面平凸部形成連續性之抗壓面，增
加容器之抗內壓與外力撞擊之能力，引證一、二、三均未揭示該蹼部構造，無法形成
本案以肋部、蹼部及底部中心所形成之抗壓面，以增加抗內壓外力撞擊之能力，尚難
證明被異議案不具新穎性、進步性。又訴願機關之理由亦認為被異議案之主要特徵在
於由足踝、足掌、足趾、底部中心、蹼部、肋部及容器壁所構成之平滑連續性之抗壓
曲面。其中肋部底部形成弧面蹼部設計，乃為增加斷面之總表面積，用以銜接肋部和
底部中心，以利肋部、蹼部及底部中心形成一連續之抗壓面，藉連續面之充分延伸，
以防止容器試管形體之澆口所在之底部中心產生應力破裂現象；底部中心與足趾之連
接面採斜面設計，可避免習知之弧面設計於容器充填碳酸飲料產生內壓後，易因未充
分延伸以致容器壁有太厚累積之現象。引證一、二、三不僅均未揭露本案弧型蹼部及
底部中心與足址之斜連接面等結構特徵，且徵諸其內容，亦無法直接推導得知，難謂
本案不具新穎性及進步性。由前述二機關之理由可知其所持之論點大同小異，且再訴
願機關亦維持該二機關之理由，然而由該二機關所持之理由不難看出其認事用法過於
草率主觀之處，如被告執意認為被異議案之蹼部設計為各引證案未曾揭露之技術，但
殊不知該蹼部本為肋部之一種，充其量只能說是一種肋部的加強設計，而此種加強肋
部的技術為業界常用之技術，為熟習該項製造技術者所輕易思及之技術，然而被告卻
一昧認定此種簡單的改變具創作性，實令人不解。再者，由訴願及再訴願機關之說詞
，更明顯得知其草率之處，如訴願決定理由所言，其除維持與被告之論點外，卻認為
被異議案容器底部中心與足趾之斜連接面之結構具新穎、進步性，但據實而言，該結
構很清楚的於各引證案中早已揭露，由此足見其草率用事之處，此種做為難稱公平、
公正。五、總結所述，被告未依法理而主觀審定異議不成立，原決定及再訴願機關亦
未作詳查分析，逕判以訴願及再訴願駁回之決定，此種認定與事實不符，有欠公允，
致使原告不服，乃依法提起行政訴訟，請判決將原決定及原處分均予撤銷等語。
被告答辯意旨略謂︰起訴理由認為「本案係結合異議所提引證一、二、三所揭示之習
用技術而成，而本案與各引證案唯一不同處在於所稱之蹼部，但該蹼部亦為肋部之一
種，充其量只能說是一種肋部之加強設計，而此種加強肋部的技術為業界常用之技術
，為熟習該項製造技術者所能輕易思及之技術等」云云。惟本案主要特徵技術在於肋
部底部形成蹼部，且在底部中心形成球面平凸狀，使肋部蹼部及底部中心之球面平凸
部形成一連續性之抗壓面，增加容器之抗內壓與外力撞擊之能力，引證一、二、三均
未揭露本案之蹼部構造，且由引證一、二、三無法直接推導出本案蹼部構造，亦不能
證明此係為業界常用之加強肋部技術，故所提證據皆不足以證明本案係運用申請前既
有之技術或知識，而為熟習該項技術者所能輕易完成且未能增進功效者。綜上所述，
本局所為本案異議不成立之審定並無違法，本案原告之訴無理由，敬請判決駁回原告
之訴等語。
　　理  由
按稱新型者，謂對物品之形狀、構造或裝置之創作或改良，為專利法第九十七條所規
定。又公告中之新型，任何人認有違反專利法第九十七條至第九十九條規定而向專利
專責機關提起異議者，依同法第一百零二條第一項規定，除應備具異議書外，並應附
具證明文件；從而有無違反專利法規定之情事，依法應由異議人附具證據供查。本件
關係人泛亞聚酯工業股份有限公司於八十三年五月十三日以其「新穎一體成型吹塑容
器具輻射狀之底部加強結構」主要係以具第一直徑之管狀側壁相接於瓶身，底部構造
由多數大足部自瓶身處向下及內徑方向延伸，終接於底部中心，大足部之底部形成足
掌部，足掌部構成一不連續支撐面，具有較第一直徑小之第二直徑；多數肋部介於大
足部之間，自瓶身處向下及較大足部更顯著之方式向內徑延伸，終接於底部中心；底
部中心之周緣有大足部自底部中心點呈輻射環狀排列。其特徵在於：肋部之底部形成
蹼部，蹼部置於足掌部間，使足掌部形成之支撐面將容器支持於水平面上時，蹼部位
於該水平面之上方且構成一不連續圓形，具有較第二直徑小之第三直徑，底部中心略
呈球面平凸狀，蹼部與大足部相間繞底部中心呈環狀排列等情，向被告申請新型專利
，經被告編為第00000000號審查，不予專利。關係人變更新型名稱為「容器
之底部結構」，並修正專利說明書，申經再審查結果，准予專利。公告期間，原告以
本案為運用習知之技術，為熟習該項技術者所能輕易完成且未具增進之功效，有違專
利法第九十八條第二項規定云云，檢附引證一、引證二、引證三等公告影本，對之提
起異議。案經被告審查，以引證一揭露於吹塑瓶底形成四輻射肋條、足部及半球形底
壁；引證二揭露在瓶底形成複數個肋部及足部；引證三揭露在瓶底形成數環肋部及瓶
底中央呈球面平凸之形狀。惟本案主要特徵在肋部之底部形成蹼部，且於底部中心形
成球面平凸狀，使肋部、蹼部及底部中心之球面平凸部形成連續性之抗壓面，增加容
器之抗內壓與外力撞擊之能力，引證一、二、三均未揭示本案之蹼部構造，無法形成
本案以肋部、蹼部及底部中心所形成之抗壓面，以增加抗內壓與外力撞擊之能力，尚
難證明本案不具新穎性、進步性。本案無違專利法第九十八條第二項規定，乃為本案
異議不成立之審定。原告不服，循序提起行政訴訟，主張：本案係結合異議所提引證
一、二、三所揭示之習用技術而成，而本案與各引證案唯一不同處在於所稱之蹼部，
但該蹼部亦為肋部之一種，充其量只能說是一種肋部之加強設計，而此種加強肋部的
技術為業界常用之技術，為熟習該項製造技術者所能輕易思及之技術等云云。惟查本
案主要特徵技術在於肋部底部形成蹼部，且在底部中心形成球面平凸狀，使肋部蹼部
及底部中心之球面平凸部形成一連續性之抗壓面，增加容器之抗內壓與外力撞擊之能
力，引證一、二、三均未揭露本案之蹼部構造，且由引證一、二、三無法直接推導出
本案蹼部構造，亦不能證明此係為業界常用之加強肋部技術，故所提證據皆不足以證
明本案係運用申請前既有之技術或知識，而為熟習該項技術者所輕易完成且未能增進
功效者。本件於訴願時，由經濟部送請財團法人工業技術研究院機械工程研究所審查
結果，亦認為系爭專利特徵並未為異議引證案所揭露，難認不具新穎性及進步性，自
符合新型專利之要件，有該所‧８‧６（八六）工研機審字第○七八一號函暨所附
審查意見書附於訴願可稽。原告所訴核不足採。從而，被告所為本案異議不成立之
審定，並無違誤，一再訴願決定遞予維持，亦無不合。原告起訴意旨，難謂有理由，
應予駁回。
據上論結，本件原告之訴為無理由，爰依行政訴訟法第二十六條後段，判決如主文。
中    華    民    國     八十七      年      九      月      十八       日
                    行 政 法 院 第 二 庭
                                審 判 長 評  事      徐  樹  海
                                         評  事      吳  明  鴻
                                         評  事      沈　水　元
                                         評  事      黃  合  文
                                         評  事      林  茂  權
右  正  本  證  明  與  原  本  無  異
                                         法院書記官  王  福  瀛
中    華    民    國     八十七      年      九      月      二十一     日
